【裁判字號】    97,訴,1507
【裁判日期】    990210
【裁判案由】    清償債務
【裁判全文】
臺灣桃園地方法院民事判決              97年度訴字第1507號
原      告  甲○○
訴訟代理人  林聖雄律師
被      告  乙○○
訴訟代理人  林宗竭律師
上列當事人間請求清償債務事件，於民國99年1 月12日言詞辯論
終結，本院判決如下：
    主  文
被告應給付原告新臺幣肆佰萬元，及自民國九十七年八月五日起
至清償日止，按年息百分之六計算之利息。
訴訟費用由被告負擔。
本判決於原告以新臺幣壹佰拾肆萬元為被告供擔保後，得假執
行。但被告如以新臺幣肆佰萬元預供擔保後，得免為假執行。
    事實及理由
一、原告起訴主張：
    (一)先位聲明部分：
      緣訴外人即原告之父吳太旺於民國97年3 月初，將被告簽
      發、如附表所示之3 紙支票，交付移轉予原告，作為吳太
      旺陸續向原告調錢之擔保。嗣原告將系爭3 紙支票屆期提
      示，皆因存款不足而遭退票，自得依票據關係提起本件訴
      訟，請求被告給付票款新臺幣（下同）400 萬元。
    (二)備位聲明部分：
      若鈞院認原告並非自吳太旺取得系爭3 紙支票，則吳太旺
      為系爭3 紙支票之執票人，吳太旺嗣於97年4 月5 日死亡
      ，原告基於繼承、票據之法律關係，亦得提起本件訴訟，
      請求被告給付票款予原告及吳太旺其餘之繼承人即吳周碧
      蓮、吳維昇。
    (三)對被告抗辯所為之陳述：
      1.被告辯稱：吳太旺分別於92年8 月20日、94年3 月1 日
        ，分別向被告收取稅款100 萬元、30萬元，合計130 萬
        元之事實，原告並不爭執，惟被告前向原告之祖父吳元
        購買桃園縣桃園市○○段埔子小段1436之2 地號土地，
        雙方並於63年2 月21日訂立不動產買賣契約書，依據上
        開契約第5 條但書約定，系爭土地應納之各項稅捐，自
        64年度起，即歸甲方即被告負擔，因此吳太旺向被告依
        上開約定收取稅金130 萬元，即屬有據。
      2.依財政部臺灣省北區國稅局遺產稅繳清證明書記載，吳
        元死亡時，其遺產共有22筆，吳太旺向被告預收之稅金
        ，即為其中1 筆遺產（即上開1436之2 地號土地）；該
        筆土地全部價值為9,066,000 元，被告買受取得之應有
        部分為1 萬分之4137，則吳元如於死亡前將該筆土地被
        告買受部分移轉登記予被告，則不需多交遺產稅1,875,
        302 元，故吳太旺向被告預收130 萬元之稅金，縱使借
        款400 萬元中扣除，依上開不動產買賣契約書第5 條但
        書之約定，被告尚欠吳太旺575,302 元之稅金。
      3.依財政部台財稅字第831620404 號函示「贈與取得之土
        地，經依遺產及贈與稅法第十五條規定併入贈與人之遺
        產總額課徵遺產稅後，受贈人於繼承原因發生日後再次
        移轉該土地，核課土地增值稅時，其前次移轉現值以繼
        承時之公告土地現值為準。」之意旨，繳納之遺產稅含
        有替代土地增值稅之意，故上開契約第5 條但書之約定
        ，係指全部之稅捐，自屬明確。
      4.此外，除吳太旺向被告收受130 萬元外，吳太旺並未再
        向被告收受任何關於該預計應付之土地增值稅款，否則
        吳太旺自應簽有收據予被告，或簽有付清字樣之憑據交
        被告收執，從而，被告辯稱其復交付838,400 元之稅款
        予吳太旺，即屬無據。
    (四)綜上，被告所為抵銷之抗辯為無理由，並聲明：
      1.先位聲明部分：被告應給付原告400 萬元，及自97年8
        月5 日起至清償日止，按年息百分之6 計算之利息。
      2.備位聲明部分：被告應給付原告、吳周碧蓮、吳維昇40
        0 萬元，並自97年8 月5 日起至清償日止，按年息百分
        之6 計算之利息。【原告於97年11月4 日提出於本院之
        民事準備書狀（二）記載之備位聲明為：被告應給付原
        告、吳周碧蓮、吳維昇40 0萬元，及自97年8 月1 日起
        至清償日止，其中200 萬元部分，依年息百分之14.4計
        算之利息，其中200 萬元部分，依年息百分之18計算之
        利息，嗣於本院審理期間，將上開利息請求，更正為自
        97年8 月5 日起至清償日起，按年息百分之6 計算之利
        息，併此敘明。】
      3.原告願供擔保，請准宣告假執行。
二、被告辯稱：
    (一)被告開立於吳太旺如附表編號1 之支票以為借款之擔保，
      票面金額雖為200 萬元，惟吳太旺實際上僅交付1,161,60
      0 元予被告，其餘838,400 元並未交付予被告，亦即上開
      面額200 萬元之支票，僅擔保1,161,600 元之借款債權獲
      得清償，是原告就所餘之838,400 元部分應無從請求。原
      告與吳太旺之其他繼承人，共同繼承吳太旺之票據債權，
      被告自得主張其與吳太旺間之直接抗辯事由對抗執票人，
      故被告自得以吳太旺未將上開838,400 元借款交付予伊之
      事實對抗原告，自無疑義。
    (二)原告並未自吳太旺取得系爭3紙支票：
      1.原告早於97年8 月13日具狀向鈞院請求對被告核發支付
        命令，其請求之原因事實，即系爭3 紙支票之票據債權
        。惟依原告其後於97年11月14日提出之準備狀（二）所
        附之同意書記載，吳太旺之繼承人，除原告外，尚有訴
        外人吳維昇、吳周碧蓮，且該同意書於97年11月14日簽
        訂時，原告等3 繼承人尚未辦理遺產分割，故3 人簽名
        同意推舉原告全權處理本件訴訟事宜。如原告所指，系
        爭3 紙支票確為其父吳太旺生前轉讓予伊，則原告及其
        他2 繼承人何必出具上開同意書？顯見，系爭3 紙支票
        表徵之票據債權，係因原持票人吳太旺死亡，原告與訴
        外人吳維昇、吳周碧蓮3人共同繼承之，至為灼然。
      2.又吳太旺若確實於生前即將系爭3 紙支票轉讓予原告，
        原告延續支付命令聲請狀之請求原因、事實即可，何須
        於準備狀（二）提出預備之聲明？
      3.由原告提出吳太旺之遺產稅繳清證明書記載，吳太旺死
        亡時，遺產高達4,900 餘萬元，且其中有現金留存。是
        吳太旺實無可能將系爭3 紙支票擔保支票無端轉讓予其
        女即原告，否則法律關係將因而變為複雜，甚不合理。
      4.是故，原告主張系爭3 紙支票係吳太旺生前轉讓予伊，
        甚不合理，且顯與事實不符甚明。
    (三)被告得向原告主張抵銷：
      1.被告前於63年間，向原告之祖父（即吳太旺之父親）吳
        元，購買坐落於桃園縣桃園市○○段埔子小段1436之2
        地號土地內、面積692 平方公尺之土地，因斯時該地係
        屬農地而無法移轉予被告；嗣農業發展條例變更後，吳
        太旺向被告表示，上開土地已可以辦理所有權移轉登記
        ，被告須繳納土地增值稅共計2,138,400 元。被告信以
        為真，先於92年8 月20日交付現金100 萬元予吳太旺，
        次於94年3 月1 日交付現金30萬元，仍與吳太旺詐稱之
        2,138,400 元相差838,400 元，是被告於96年10月間向
        吳太旺商借200 萬元，並開立如附表編號1 所示之支票
        作為擔保，吳太旺即藉口被告尚欠上開土地增值稅838,
        400 元，逕予扣除，僅交付被告1,161,600 元。惟嗣經
        查證，吳太旺於97年初，將上開土地移轉予被告時，實
        無須繳納土地增值稅，是被告上開先後以100 萬元、30
        萬元現金交付予吳太旺，屬詐欺之不法方式取得，被告
        自得依侵權行為損害賠償請求權，請求吳太旺賠償上開
        款項，今因吳太旺死亡，原告並未拋棄或限定繼承，應
        繼承該等債務，被告依民法第334 條規定主張抵銷，應
        有理由。
      2.被告固承認應依其與吳元訂立之不動產買賣契約書之約
        定，負擔上開土地之土地增值稅，惟原告主張被告應負
        擔吳元之遺產稅1,875,302 元，實屬無據；依桃園縣政
        府地方稅務局土地增值稅免稅證明書之記載，系爭土地
        移轉予被告時，土地增值稅為零元，自無要求被告繳納
        稅款之依據。原告轉而主張被告應負擔其先祖父吳元之
        遺產稅1,875,302 元，實屬無據。又吳元之繼承人，非
        僅吳太旺1 人，尚有吳太隆、吳太正、吳太興、吳太郎
        、林吳寶蓮、崔吳紫鳳等6 人，倘被告應負擔上開遺產
        稅，亦非原告1 人得向被告請求。況農地於89年間開放
        買賣後，系爭土地即應依上開買賣契約書第1 條後段之
        約定辦理移轉登記，且91年間土地稅法第33條修正，土
        地增值稅減半優惠，是吳元當時若依契約約定辦理系爭
        土地移轉登記，則被告應負擔之土地增值稅必遠低於上
        開遺產稅數額。然因吳元遲遲不辦理系爭土地移轉登記
        ，致吳元死亡後，必須繳系爭土地部分之遺產稅，此顯
        非可歸責於被告之事由，故原告向被告主張負擔上開遺
        產稅，不僅無據，且顯非合理。
      3.另被告將系爭土地相關數據，鍵入桃園縣地政資訊網查
        詢每年度應繳納之土地增值稅試算結果，最高者為89年
        、90年，稅額為1,267,044 元，最低者為91年、92年，
        稅額為1,018,994 元。從而，被告應負擔之土地增值稅
        ，至多為1,267,044 元，甚至可能低至1,018,994 元，
        依吳太旺於94年3 月1 日交付其收受被告給付30萬元之
        收據觀之，94年度應納之土地增值稅為1,069,050 計算
        ，被告溢付土地增值稅為1,069,350 元。綜上，吳太旺
        向被告溢收1,069,350 元之土地增值稅，被告得依侵權
        行為損害賠償請求權或不當得利返還請求權，就此部分
        之金額主張抵銷。
    (四)綜上，被告積欠吳太旺之借款僅為3,161,600 元，經被告
      主張抵銷結果，應僅餘1,861,600 元，原告其餘請求應無
      理由，並聲明：原告之訴駁回，如受不利判決，願供擔保
      免於假執行。
三、本院之判斷：
    (一)經查：系爭3 紙支票為被告簽發並交付予吳太旺，嗣原告
      屆期將系爭3 紙支票向付款人提示付款，經以存款不足為
      由遭退票之事實，為兩造均不爭執，並有原告提出系爭3
      紙支票暨退票理由單各3 份為證（見本院97年度司促字第
      29110 號支付命令卷第5 頁至第6 頁），是此部分之事實
      堪以認定，合先敘明。
    (二)原告主張：系爭3 紙支票係吳太旺交付予伊，是其基於執
      票人之地位，自得向被告請求給付票款等語；被告則否認
      上情，並以前揭情詞置辯。復查：
      1.按支票依背書及交付而轉讓，無記名支票僅依交付轉讓
        ，票據法第144 條、第30條第1 項定有明文；觀諸系爭
        3 紙支票，為無記名支票，此為兩造均不爭執，是被告
        簽發如附表所示之3 紙支票並交付予吳太旺，吳太旺自
        得以交付之方式轉讓他人，其理自明；又原告現確執有
        系爭3 紙支票，則其主張其係自吳太旺交付而取得系爭
        3 紙支票，即屬有據。此外，被告就此部分之事實未能
        舉證以實其說，是被告此部分之辯解，尚無可採。
      2.被告辯稱：其係開立系爭3 紙支票向原告之前手吳太旺
        借款，惟就附表編號1 支票部分，其僅取得1,161,600
        元之借款，就所餘之838,400 元並未取得，是原告就此
        部分之請求應予扣除云云。惟按票據債務人不得以自己
        與發票人或執票人之前手間所存抗辯之事由對抗執票人
        ，但執票人取得票據出於惡意者，不在此限，票據法第
        13條定有明文。觀諸被告上開陳述，係就其與原告之前
        手吳太旺間所存之抗辯事由對抗原告即執票人，然被告
        就原告取得系爭3 紙支票係屬惡意之事實，未能舉證以
        實其說，是被告上開辯解，亦無可採。
      3.從而，原告為系爭3 紙支票之執票人，其基於票據關係
        請求被告給付票款400 萬元，自屬有據，應予准許。
    (三)被告辯稱：其前於63年間，向原告之祖父（即吳太旺之父
      親）吳元，購買坐落於桃園縣桃園市○○段埔子小段1436
      之2 地號土地內、面積692 平方公尺之土地，雙方並訂立
      不動產買賣契約書，依據該契約書及嗣後吳元於69年1 月
      3 日、87年9 月30日書立之切結書記載，被告應負擔土地
      增值稅；惟原告之父親吳太旺前與其計算結果，被告應給
      付土地增值稅2,138,400 元，被告並據此支付100 萬元、
      30萬元之現金予吳太旺，另其向吳太旺借款200 萬元、並
      開立附表編號1 之支票予吳太旺時，吳太旺即扣除所餘之
      土地增值稅838,400 元，僅交付1,161,600 元予被告；嗣
      系爭土地移轉登記予被告時，竟無須繳納土地增值稅，且
      依系爭土地倘於94年度移轉時，僅須繳納土地增值稅1,06
      9,050 元，吳太旺溢收土地增值稅1,069,350 元，自應返
      還被告，吳太旺嗣於97年4 月5 日死亡，原告為其繼承人
      ，被告自得據此向原告主張抵銷等語。原告就吳太旺確曾
      以移轉系爭土地需由被告支付土地增值稅為由，分別於92
      年8 月20日、94年3 月1 日，收受被告支付之100 萬元、
      30萬元之事實，並不爭執，復有被告提出收據2 紙為證（
      見本院卷第46頁、第47頁），是此部分之事實堪以認定。
      惟原告否認有收受被告交付之838,400 元之土地增值稅，
      且有溢收土地增值稅或以詐欺之方式詐取土地增值稅之事
      實，並以前揭情詞為主張。再查：
      1.被告與訴外人張錦鳳，前向原告之祖父吳元，購買桃園
        縣桃園市○○段埔子小段1436之2 地號內之土地190 餘
        坪，雙方並於63年2 月21日訂有不動產買賣契約書；依
        該契約第5 條但書約定：「後面1436之2 地號土地應納
        各項稅捐，在產權過戶登記以前，悉歸乙方（即吳元）
        負擔，但自民國六四年起，即歸甲方（即被告、張錦鳳
        ）負擔。」等語；嗣吳元於69年1 月3 日書立切結書，
        並於87年9 月30日追加內容記載：辦理上開土地之過戶
        登記之分割費、過戶費用、增值稅，全部由承買人即被
        告負擔等語（見本院卷第70頁至第73頁、第129 頁），
        從而，依被告與吳元就上開土地之買賣契約觀之，被告
        應負擔系爭土地移轉登記時，所需負擔之增值稅費用。
      2.吳元於90年10月8 日死亡，因上開土地之所有權尚未移
        轉登記予被告，故上開土地列入吳元之遺產，因此核課
        其繼承人之遺產稅合計為49,775,552元，由吳元之繼承
        人（即吳太旺、吳太正、吳太興、吳太郎、林吳寶蓮、
        吳太隆、崔吳素鳳）於96年9 月27日繳清；吳元之繼承
        人基於上開不動產買賣契約之約定，將上開土地應有部
        分1 萬分之4137移轉登記予被告，並於97年5 月14日辦
        理土地所有權移轉登記（原因發生日期：96年12月31日
        ）完畢，而此部分之土地所有權移轉，經桃園縣政府地
        方稅務局核課免徵土地增值稅等事實，有財政部臺灣省
        北區國稅局遺產稅繳清證明書、土地登記謄本各1 份、
        土地增值稅免稅證明書3 紙為證（見本院卷第74頁、第
        98 頁 、第48頁至第50頁），是此部分之事實堪以認定
        。
      3.按已規定地價之土地，於土地所有權移轉時，應按其土
        地漲價總數額徵收土地增值稅，土地稅法第28條前段定
        有明文；系爭土地自66年9 月起，始公告土地現值（當
        年度之公告土地現值為平每方公尺80元），於87年7 月
        ，公告土地現值為每平方公尺6 千元，91年7 月調整為
        每平方公尺4,900 元，93年1 月調整為每平方公尺5,40
        0 元，96年1 月調整為5,700 元，97年1 月調整為6,60
        0 元之事實，有卷附系爭土地之地價第二類謄本為證（
        見本院卷第162 頁），是被告自89年1 月26日農業發展
        條例修正後，得請求將系爭土地移轉過戶時，其土地公
        告現值已有變更，揆諸上開規定，自應繳納土地增值稅
        。
      4.復依財政部83年11月17日台財稅字第831620404 號之函
        示：「贈與取得之土地，經依遺產及贈與稅法第十五條
        規定併入贈與人之遺產總額課徵遺產稅後，受贈人於繼
        承原因發生日後再次移轉該土地，核課土地增值稅時，
        其前次移轉現值以繼承時之公告土地現值為準。」意旨
        ，繼承取得之土地，經依遺產及贈與稅法第15條規定併
        入被繼承人之遺產總額課徵遺產稅後，繼承人於繼承原
        因發生日後再次移轉該土地，核課土地增值稅時，其前
        次移轉現值以繼承時之公告土地現值為準，被告未於吳
        元死亡前，辦理系爭土地之所有權移轉登記，直至吳元
        死亡，並由其繼承人繳清遺產稅後，始辦理系爭土地之
        所有權移轉登記；而桃園縣政府地方稅務局以本件土地
        買賣原因發生日96年12月31日之土地公告現值為5,700
        元，核與前次以繼承為原因之所有權移轉登記時之土地
        公告現值6,000 元為低，據此免徵土地增值稅，亦有卷
        附土地增值稅免稅證明書為證，然遺產稅者，依遺產及
        贈與稅法第1 條之規定意旨，乃係就財產所有權因繼承
        之原因發生變動者，應依該法之相關規定，核課相關之
        稅賦，此與土地所有權因買賣為由所生之變動，倘土地
        變動前後之價值有所增加者，因應土地稅法相關規定核
        課土地增值稅之目的相同，且繼承人因繼承取得土地，
        除應繳納遺產稅外，免徵土地增值稅，土地稅法第28條
        但書亦有規定，顯見遺產稅與土地增值稅之課徵目的相
        同。
      5.系爭土地既納入吳元之遺產，吳元之繼承人據此繳納遺
        產稅總額為49,775,552元，業如前述，倘系爭土地於吳
        元死亡前，即將其中應有部分1 萬分之4,137 移轉登記
        予被告，吳元之繼承人僅繼承系爭土地之1 萬分之5863
        ，則吳元之繼承人所應繳納遺產稅總額為47,900,249元
        一情，有卷附財政部臺灣省北區國稅局98年11月10日北
        區吳稅審二字第0980015515號函可稽（見本院卷第139
        頁），據此計算結果，吳元之繼承人因此額外支付之遺
        產稅為1,875,303 元，揆諸前開說明，吳元之繼承人額
        外支付之遺產稅1,875,303 元，應屬系爭土地應有部分
        1 萬分之4137（即被告取得所有權之權利範圍），自吳
        元取得至其死亡時，土地增加價值所應課徵之稅賦；此
        外，觀諸被告提出、原告亦不爭執，由吳太旺書立予被
        告之土地增值稅計算手稿（見本院卷第46頁），其計算
        基準日為90年10月18日，即係以吳元死亡之日為計算基
        準日，則以上開吳元之繼承人額外支付之遺產稅1,875,
        303 元，作為系爭土地應有部分1 萬分之4137增加價值
        所應課徵之稅賦，亦屬合理，故依據被告與吳元前開書
        立之不動產買賣契約書、切結書之約定，此部分之費用
        ，應由被告負擔。
      6.被告辯稱：其將系爭土地相關數據，鍵入桃園縣地政資
        訊網查詢每年度應繳納之土地增值稅試算結果，最高者
        為89年、90年，稅額為1,267,044 元，最低者為91年、
        92年，稅額為1,018,994 元，依吳太旺於94年3 月1 日
        交付其收受被告給付30萬元之收據觀之，94年度應納之
        土地增值稅為1,069,050 計算，被告溢付土地增值稅為
        1,069,350 元等語，並提出地價資料查詢表4 紙為證（
        見本院卷第157 頁至第160 頁）；惟被告上開查詢資料
        ，僅係試算結果，尚非得據此即認被告應給付之土地增
        值稅金額，是被告此部分之辯解，亦無可採。
      7.綜上，被告應負擔之增值稅金額為1,875,303 元；被告
        辯稱：其已交付2,138,400 元之土地增值稅予吳太旺，
        並提出收據2 紙為證；原告對於吳太旺確收受被告交付
        之土地增值稅130 萬元之事實，並不爭執，惟否認其有
        收受被告支付之838,400 元；被告辯稱：此部分之838,
        400 元，係伊向吳太旺借款200 萬元，並簽發如附表編
        號1 所示之支票時，吳太旺以其尚欠838,400 元為由，
        僅交付1,161,600 元，故吳太旺實際上已收受838,400
        元云云。觀諸被告提出吳太旺於92年8 月20日、94年3
        月1 日書立之收據（見本院卷第46頁、第47頁），吳太
        旺於收受被告支付之100 萬元、30萬元，均書立收據以
        為證明，倘被告確已支付吳太旺838,400 元，此金額顯
        高於前支付之30萬元，惟被告卻未要求吳太旺簽發收據
        以為憑據，顯與常情不合；此外，被告就其已支付吳太
        旺838,400 元之事實，未能再舉證以實其說，是應認被
        告此部分之辯解，亦屬無據。
      8.從而，被告應負擔之增值稅金額為1,875,303 元，而被
        告僅支付其中之130 萬元，尚未溢出上開應負擔之金額
        ，故被告據此為抵銷之抗辯，為無理由，應予駁回。
    (四)綜上所述，原告基於兩造間之票據關係，提起本件訴訟，
      請求被告給付票款400 萬元，及自票據提示日即97年8 月
      5 日起至清償日止，按年息百分之6 計算之利息，為有理
      由，應予准許。原告先位聲明既屬有理，其備位聲明即毋
      庸審究，併此敘明。兩造陳明願供擔保，聲請宣告假執行
      及免為假執行，均核無不合，爰各酌定相當之擔保金額准
      許之。
四、本件事證已臻明確，兩造其餘主張及舉證，經核與判決基礎
    不生影響，爰不另一一論述，附此敘明。
據上論結，本件原告之訴為有理由，依民事訴訟法第78條、第39
0 條第2 項、第392 條第2 項，判決如主文。
中    華    民    國    99    年    2     月    10    日
                  民事第三庭    法  官  陳心婷
以上正本係照原本作成。
如對本判決上訴，須於判決送達後20日內向本院提出上訴狀。
中    華    民    國    99    年    2     月    10    日
                                書記官  林君燕
┌─────────────────────────────────────────────┐
│附表：付款人為桃園信用合作社                                                              │
├──┬──────────┬─────────┬───────────┬─────────┤
│編號│  發票日（民國）    │金額（新台幣）    │票據提示日（民國）    │  票  據  號  碼  │
├──┼──────────┼─────────┼───────────┼─────────┤
│1   │96年10月12日        │200萬             │97年8月5日            │0000000           │
├──┼──────────┼─────────┼───────────┼─────────┤
│2   │96年10月12日        │100萬             │97年8月5日            │0000000           │
├──┼──────────┼─────────┼───────────┼─────────┤
│3   │97年5月1日          │100萬             │97年8月5日            │0000000           │
└──┴──────────┴─────────┴───────────┴─────────┘

司法院資訊處製作；財團法人民間司法改革基金會備份。
